臺灣高等法院臺南分院刑事判決
111年度上易字第75號
上  訴  人  
即  被  告  王勝國

選任辯護人  謝菖澤律師
上列上訴人因業務過失傷害案件，不服臺灣臺南地方法院109年
度易字第180號中華民國110年10月29日第一審判決（起訴案號：
臺灣臺南地方檢察署108年度偵字第4505號），提起上訴，本院
判決如下：
    主  文
上訴駁回。
王勝國緩刑貳年。
    事實及理由
一、本院認定之事實、證據及理由，與第一審判決書之記載相同
    ，茲引用之，如附件。並補充：被告於本院審理時坦承犯罪
    事實。
二、被告最初的上訴意旨略以：永欣益公司已將系爭工程轉包給
    吳明川，吳明川才是告訴人陳冠志的雇主，伊公司都有將電
    動捲揚機放在工具箱，是領班吳明川沒有去領取使用才發生
    本件事故，伊已盡到防護義務，自無過失可言云云；嗣則改
    稱：伊已經與告訴人成立和解，賠償其損害，且伊願意認罪
    ，請求從輕量處，並給予緩刑等語（見本院卷第212頁、第2
    23頁）。
三、按基於保護勞工之立場，一般就勞動契約關係之成立，均從
    寬認定，只要有部分從屬性，即足成立（最高法院81年度台
    上字第347號、92年度台上字第2361號民事判決意旨參照）
    。「勞動契約」成立之要件，除須勞工提供職業上之勞務、
    雇主給付與所提供勞務對償性質之報酬外，更須以勞工與雇
    主間有「人格從屬性」為條件。而是否具「人格從屬性」應
    自雇主是否具「指示命令權」為觀察，其具體判斷標準，包
    括有以下數端：①勞工對雇主工作指示有無承諾與否之自由
    ；②業務遂行中有無雇主之指揮監督；③工作場所、時間是否
    被雇主指定與管理；④勞務代替性之有無（勞務專屬性）；
    其餘參考判斷基準亦有：工作關係之永久性程度、設備材料
    或助手係由雇主或勞工提供、雇主是否定有工作規則或服務
    規則以資適用。查，本件告訴人進入工作場區所配戴證件顯
    示其雇主為永欣益公司，此有TSMC新建工程廠商工作證及識
    別證影本在卷可稽（見偵一卷第157-159頁），且被告自陳
    系爭工程所需之器具，均由其所提供等語（見原審卷一第87
    頁），而證人吳明川雖為被告統整每日上工人數等，並製作
    冰水管施作紀錄，惟被告係以日薪計算本件施工工人之薪資
    ，而非以一總額由吳明川為工程完成之代價，且每日工作場
    所、時間是依被告之指示，甚至每日上工人數係由被告決定
    之（見原審卷二第293頁），被告縱依吳明川統計總額匯款
    吳明川等人之薪資給吳明川，再由吳明川給付給告訴人等人
    ，被告仍就工程進度、施工人數、器具使用、施工方式（被
    告需事先將施工方式報請漢唐公司轉台積電安委會認可）等
    事項具有決定權，吳明川充其量僅為多數點工中與被告之對
    口單位，不能認為被告有將系爭工程轉包給吳明川；況證人
    林順泉即南科管理局工安科技正於原審亦證稱：「根據他們
    提供的資料，陳冠志是永欣益公司點工，點給他們的，他們
    是對吳旺成、陳冠志點工，也就是指揮監督權在永欣益公司
    身上」、「吳旺成、陳冠志等人基本上是永欣益公司對他們
    點工的，點工就是按日計酬，指揮監督權基本上是在永欣益
    公司身上，漢唐公司直接發包給永欣益公司，所以職安法是
    對有指揮監督權的人進行開罰，所以我們才開給永欣益公司
    」等語明確（見原審卷一第419頁），則依據永欣益公司提
    供系爭工程所需之器具，且就工程進度、施工人數、器具使
    用、施工方式等事項具有決定權，亦發給告訴人薪資等情綜
    合判斷，顯對告訴人有指揮監督之權，堪認永欣益確屬告訴
    人之雇主無訛。
四、次查，證人吳明川、薛文斌分別於原審及本院證稱：永欣益
    公司在案發現場沒有提供捲揚機等語（見原審卷一第280頁
    、第316頁、第342頁、本院卷第128-129頁）；證人吳明川
    更於本院審理時證稱：在其他公司的工地有使用過電動捲揚
    機，但在系爭工地沒使用過，系爭工地放工具的地方或工具
    箱都沒有電動捲揚機，被告沒有說一定要使用電動捲揚機，
    我們在施作時都沒有用過電動捲揚機，被告也看過我們沒有
    使用，被告沒有提供工具（指電動捲揚機），我們只好這樣
    做，被告於提出指現場有電動捲揚機的照片，是他事發後第
    2天叫我們去補拍的等語（見本院卷第129頁）；證人薛文斌
    亦另稱：我知道捲揚機是用以吊掛重物，上管作業使用捲揚
    機，理論上是比較安全，但因為上面的雙管都已經配好了，
    不可能會讓我們搭設捲揚機，除非我們每一步要做，就每一
    步都要打捲揚機，沒有人會這樣做，因為不符合經濟效益…
    我沒有聽過上管作業一定要用捲揚機，因為這件事情是在事
    發過後才出現這一條等語明確（見原審卷一第331-332頁）
    。又證人葉濬哲即漢唐公司工安人員於原審證稱：現場確實
    沒有捲揚機等語（見原審卷二第253頁）；且證人林順泉即
    南科管理局工安科技正亦於原審證稱：整個吊料作業在之前
    應該都沒有捲揚機，這個部分我應該可以肯定，因為我有請
    他們調查過，那時候命他們停工是停整個冰水管作業，因為
    他全部都是用高空工作車施作等語（見原審卷一第422頁）
    。而除證人吳明川與被告或許有些許利害關係外，證人薛文
    斌、葉濬哲、林順泉均與被告前無糾紛，且證人薛文斌、葉
    濬哲、林順泉經告以偽證罪之處罰規定後，應當無冒著偽證
    罪之風險而為虛偽陳述之要，而誣指被告之舉，是被告未於
    系爭工地提供電動捲揚機作為上管之工具，應堪認定。至被
    告公司107年11月14日的工具箱會議第7點雖記載上管作業務
    必使用捲揚機，吳明川有參加該次會議（見偵一卷第129頁
    ），然該會議中縱有上開記載，亦不表示被告於系爭工程現
    場有提供電動捲揚機，何況該等會議出席者動輒20-30人，
    此有107年11月14日、21日的會議紀錄可稽（見偵一卷第127
    頁、第129頁），而系爭工程現場只有4個工作人員，益證10
    7年11月14日工具箱會議含蓋數個施工區塊，其他區塊有放
    置電動捲揚機不等於系爭工地現場亦設有此一裝備；至被告
    雖於本院提出曾購買電動捲揚機的發票，但此與系爭工地有
    無設置此配備無涉；另證人葉濬哲於原審雖證稱：被告公司
    的工具箱一定會有捲揚機，只是他們的施工人員沒拿出來用
    云云（見原審卷二第245頁），然此與證人吳明川等人所述
    情節不同，其真實性已有可疑，且證人葉濬哲是漢唐公司工
    安人員，其有督導下游廠商之責，為漢唐公司本身的利益，
    其此部分的證詞仍有偏頗之疑慮，自難採為被告有利的認定
    ；其次，使用電動捲揚機為上管作業標準程序，無法以其他
    機器替代，係經被告提報台積電安委會之作業準則，業經被
    告及證人葉濬哲於原審審理時所肯認，而被告作為告訴人之
    雇主，且為設備之提供者，又不定時會前往現場，吳明川等
    人之上管作業，一直未使用捲揚機此器械，被告自然知之甚
    稔，若有此設備，被告為何從不加以糾正，復參以案發現場
    確實未見有電動捲揚機，自可認定被告確未提供電動捲揚機
    給系爭工程使用之情無誤。
五、高空上管既存有因墜落而造成在場人死傷之風險，自屬可能
    侵害他人法益之危險源無疑。被告於本案既應負雇主之責，
    自負有防止發生破壞法益結果之監督義務，而立於其保證人
    地位，就防止高空上管作業中所引起之危害，應有提供符合
    規定之必要安全衛生設備及措施之作為義務。被告對高空上
    管所引發之危害自有預見可能性，方會於工安計畫中揭示以
    電動捲揚機上管之作業準則，自應負有此作為義務，且依當
    時情形，被告亦無不能為該作為義務之情事，卻未提供電動
    捲揚機供告訴人等人使用，實有違其注意義務，而科技部南
    部科學工業園區管理局108年1月2日南環字第1070037948號
    職業安全衛生法處分書1紙（見偵一卷第83-84頁），亦同此
    認定。又倘被告能踐行以電動捲揚機將冰水管材吊升至高空
    ，自走車隨冰水管材上升至確定位置後，由安全處上管之作
    為義務，在一般情形下，應可避免該鐵管脫落，進而使告訴
    人受傷之實害結果不發生，或減輕其危害。是以，足認被告
    違反前述作為義務之不作為，與告訴人遭鐵管砸落擊中受傷
    之構成要件該當結果間，具有相當因果關係，被告自應就告
    訴人受傷之結果負過失責任。綜上，本件依被告於本院審理
    時的自白及上開證據資料綜合判斷，自可認定其有業務過失
    傷害之犯行，應論以刑法第284條第2項前段之罪。
六、按刑之量定，為求個案裁判之妥當性，法律賦予法院裁量之
    權，量刑輕重，屬為裁判之事實審法院得依職權自由裁量之
    事項。苟其量刑已以行為人之責任為基礎，並斟酌刑法第57
    條各款所列情狀，在法定刑度內，酌量科刑，如無偏執一端
    ，致明顯失出失入情形，上級審法院即不得單就量刑部分遽
    指為不當或違法（最高法院72年台上字第6696號判決意旨參
    照）。經查，原審以被告的責任為基礎，斟酌刑法第57條之
    各款事由而為刑之量定，已於理由欄中詳加論敘載明（見原
    判決第10頁），既未逾越法定刑度，亦未違反比例原則或罪
    刑相當原則，難認有何濫用權限情形。又刑法第284條第2項
    前段之法定刑為1年以下有期徒刑、拘役或1千元以下罰金，
    本件告訴人受有「頭部外傷併顱內出血併顱骨骨折、右耳撕
    裂傷併軟骨粉粹性骨折、左手第四指撕裂傷」等傷害，傷勢
    不輕，則原審量定有期徒刑5月，尚屬中度刑之刑，對比告
    訴人所受之上開傷害，並無過重之情。綜上，被告以原審量
    刑過重為由而指摘原審判決不當，請求撤銷改判，為無理由
    ，應予駁回。
七、被告前未曾因故意犯罪受有期徒刑以上刑之宣告，有其前案
    紀錄表在卷可參，其係因一時過失而犯罪，惡性不大，且於
    本院審理中已坦承犯罪，態度良好，復與告訴人調解成立，
    已賠償給付告訴人新臺幣230萬元，告訴人於調解程序中亦
    表示可給予被告緩刑之宣告，此有調解書及本院查詢電話紀
    錄可稽（見本院卷第193-194頁、第227頁），則被告經此偵
    審程序的教訓，應知所警惕而無再犯之虞，本院認其所受宣
    告之短期刑，以暫不執行為適當，爰依刑法第74條第1 項第
    1款規定，併諭知緩刑2 年，以啟自新。
八、被告經合法傳喚無正當理由不到庭，爰不待其陳述逕行判 
    決。
據上論結，應依刑事訴訟法第368條、第371條、第373條，刑法
第74條第1 項第1 款，判決如主文。
本案經檢察官莊立鈞提起公訴，檢察官黃朝貴到庭執行職務。
中　　華　　民　　國　　111 　年　　8 　　月　　11　　日
                  刑事第七庭    審判長法  官　吳勇輝
                                      法  官　吳錦佳
                                      法　官　黃國永
以上正本證明與原本無異。
不得上訴。
                  　　　　　          書記官　葉宥鈞
中　　華　　民　　國　　111 　年　　8 　　月　　11　　日
附錄本案論罪科刑法條全文：
修正前刑法第284條：
因過失傷害人者，處6月以下有期徒刑、拘役或5百元以下罰金，
致重傷者，處1年以下有期徒刑、拘役或5百元以下罰金。
從事業務之人，因業務上之過失傷害人者，處1年以下有期徒刑
、拘役或1千元以下罰金，致重傷者，處3年以下有期徒刑、拘役
或2千元以下罰金。